【裁判字號】    95,台上,1409
【裁判日期】    950630
【裁判案由】    損害賠償
【裁判全文】
最高法院民事判決            九十五年度台上字第一四○九號
    上  訴  人  台中商業銀行股份有限公司沙鹿分行
    法定代理人  丙○○
    訴訟代理人  陳昭全律師
    被 上訴 人  甲○○
                乙○○
    上 列一 人
    訴訟代理人  黃文崇律師
上列當事人間請求損害賠償事件，上訴人對於中華民國九十三年
五月十八日台灣高等法院台中分院第二審判決（九十二年度重上
字第一四九號），提起上訴，本院判決如下：
    主  文
原判決廢棄，發回台灣高等法院台中分院。
    理  由
本件上訴人主張：訴外人康黃繡謙於民國八十八年十一月十五日
、九十年十月十六日向伊借款新台幣（下同）一百萬元及五百八
十萬元，訴外人康甫實業有限公司（下稱康甫公司）於八十六年
七月三十日向伊借款五百萬元，訴外人黃橙柱於八十八年十一月
十五日、九十年十一月十九日亦向伊借款一千五百萬元、九百四
十萬元，而被上訴人甲○○為上開借款之連帶保證人。嗣因各該
借款人均未依約還款付息，經伊聲請法院核發支付命令及訴請返
還借款，取得執行名義。詎伊聲請強制執行之際，甲○○為避免
其所有坐落台中縣梧棲鎮○○段八五六號面積八八二平方公尺及
同段八五六之五號面積一○五三平方公尺權利範圍均百分之二八
之土地（下稱系爭土地）遭強制執行，竟於九十一年一月九日與
被上訴人乙○○為通謀虛偽意思表示，以買賣為原因將系爭土地
所有權移轉登記與乙○○，依民法第八十七條規定，自屬無效，
被上訴人間系爭土地買賣關係應不存在。乙○○旋將系爭土地所
有權分別移轉登記與訴外人王宗南、黃曜珠，致伊無法拍賣土地
求償，乙○○所為對伊構成侵權行為，依民法第一百八十四條第
一項規定，應賠償伊所受按系爭土地公告現值計算之損害等情，
求為確認被上訴人間就系爭土地買賣關係不存在；暨命乙○○給
付伊六百二十三萬零七百元及加付法定遲延利息之判決。
被上訴人乙○○則以：伊與甲○○間之買賣為真實。縱認伊應負
賠償之責，依民法第二百十六條之一規定，上訴人請求之賠償金
額亦應扣除所受之利益等語，資為抗辯。
被上訴人甲○○則於第一審及原審均未到場，亦未提出書狀作何
抗辯。
原審維持第一審所為上訴人敗訴之判決，駁回其上訴，無非以：
上訴人主張康黃繡謙、康甫公司及黃橙柱分別向伊借款，甲○○
為該借款之連帶保證人，經伊取得執行名義之上開事實，為被上
訴人所不爭，堪信真實。查乙○○於九十年十二月三十一日與甲
○○簽訂不動產買賣契約書（下稱買賣契約），除甲○○已於該
契約書上簽章為憑，復經公證人認證，有該契約書為證。乙○○
辯稱依買賣契約第三條約定之付款方法，甲○○以其積欠伊之貨
款一百零五萬元抵償，伊並依約分別給付甲○○六十萬元備件款
、二百四十萬元完稅款及四十二萬零一百八十六元尾款等語。核
其中二百四十萬元部分包括系爭土地所應繳納之增值稅等各項稅
費二百零一萬三千二百二十五元及現金三十八萬六千七百七十五
元，則由洪文章即乙○○配偶之土地銀行帳戶分別轉帳五十萬元
及二百二十七萬元至乙○○之合作金庫（下稱合庫）帳戶，此合
庫帳戶並於九十一年一月七日轉帳支出代繳上開增值稅等各項稅
費及支領現金三十八萬六千七百七十五元，嗣於同月支領四十二
萬零一百八十六元，有乙○○提出之土地增值稅繳款書、合庫活
期儲蓄存款存摺及土地銀行綜合存款存摺等足憑。前開付款數額
及日期，均有記載於買賣契約之備件款、完稅款及尾款欄，甲○
○亦於該契約書上簽章確認表示收受。參諸付款金額及日期，亦
與該存摺轉帳及支領存款之金額、日期，大致相符，乙○○就被
上訴人間系爭土地買賣關係存在所應具備交付買賣價金之特別要
件事實，已盡舉證責任。證人即甲○○配偶黃秀雪亦證稱：乙○
○向甲○○購買系爭土地，並將六十萬元匯款至伊銀行帳戶，而
該款由甲○○領取等語，與合庫匯款單（按匯款名義人洪文章）
之記載相符。上訴人雖主張：乙○○與黃秀雪為姊妹，且甲○○
對系爭土地之所有權範圍均僅百分之二八，乙○○購買後實無法
單獨使用，其是否出資購買，顯有疑義；況買賣契約標的包括系
爭土地及同段八五六之三號土地，面積共計五六五平方公尺，總
價四百四十七萬零一百八十六元，折合每平方公尺單價僅為七千
九百十二元。惟系爭土地公告現值每平方公尺一萬一千五百元，
即系爭土地買賣價金遠低於市價及公告現值。乙○○於九十一年
一月九日取得系爭土地所有權後，即於同年三月十九日出賣予訴
外人王白素貞，其買賣土地面積九六六平方公尺，總價一千八百
九十九萬三千九百元，折合每平方公尺市價為一萬九千六百六十
二元，約為被上訴人間買賣價格之三倍，用證被上訴人間所為買
賣行為，顯非真實云云。惟買賣當事人間有親屬關係與買賣是否
虛偽無必然關係，又甲○○所有系爭土地僅係少許持分，並非所
有權全部，以甲○○急於脫手其名下財產，出售時經濟不景氣及
法院拍賣共有地之拍定價格常僅公告現值數成，乙○○以低於市
價或公告現值購得，尚屬合情。上訴人又主張被上訴人早於九十
年十二月十一日即已先設定最高限額九百萬元抵押權，迨同年月
三十一日始簽訂買賣契約，九十一年一月七日辦理公證，同年月
九日辦理過戶，可見抵押與買賣無關，該抵押權之設定與買賣常
情有違。況乙○○於同年月二十五日塗銷抵押權同時，並未辦理
所有權移轉，其衍生不必要之代書費用支出，亦與常情不合云云
。然甲○○既在將受強制執行之際，乙○○恐與之訂約後甲○○
之土地被查封，致買受之土地無法過戶，而先為設定抵押權，再
為訂約，以為擔保，亦合於常情，自不能以此證明被上訴人間之
買賣為虛偽。至上訴人主張乙○○所辯提領現金交與甲○○均無
甲○○之簽收紀錄，且依買賣契約所載之尾款一百八十六萬元應
於九十一年一月十六日以前交付，然乙○○自承尾款係在同年月
三十一日交付，故實際交付尾款日與契約書約定日不符云云。然
以現金交付，一般人亦不一定會有簽收紀錄，又應交付尾款日與
實際交付尾款日不符，即屬給付遲延，為買賣中常有之事，此懷
疑均不能斷定被上訴人間之買賣為虛偽。雖上訴人又主張坤成服
裝行（負責人為甲○○）於九十年八月至十二月間所作成估價單
（按係以洪文章任負責人之昇隆服裝批發行名義開具）為臨訟製
作乃屬虛偽云云，然證人黃秀雪證稱：因甲○○另設康甫公司，
遂將坤成服裝行註銷，惟事實上均使用坤成服裝行與外界來往，
故用坤成服裝行名義向乙○○購買貨物等語。被上訴人間如要假
造交易資料，大可假造銷貨予康甫公司之估價單，何需假造銷貨
予坤成服裝行之估價單？自不能以坤成服裝行已於八十四年九月
間登記註銷為由，斷認該估價單為虛偽。是被上訴人間就系爭土
地之買賣關係合法有效成立，並無為通謀虛偽意思表示，乙○○
取得系爭土地所有權後，以高於原買賣價金之價格賣於第三人，
乃屬所有權人合法行使之權利，自無故意或過失侵害上訴人之借
款債權可言。況甲○○出賣系爭土地時，亦取得四百四十七萬零
一百八十六元之買賣價金，並非無償處分其財產，難謂侵害上訴
人之借款債權。從而，上訴人以被上訴人間就系爭土地有通謀虛
偽之行為請求確認買賣關係不存在，暨基於侵權行為之法律關係
請求乙○○給付六百二十三萬零七百元及其法定遲延利息，均應
予駁回等詞，為其判斷之基礎。
惟查上訴人一再主張：被上訴人二人早於九十年十二月十一日即
已就系爭土地設定登記最高限額九百萬元之抵押權，實不知其所
擔保之債權為何，迨至同年月三十一日始簽訂不動產買賣契約書
，九十一年一月七日辦理公證，同年月九日辦理過戶，顯見該抵
押權之設定與被上訴人間之買賣契約並無關聯，而卻與系爭土地
之移轉相同，均係為避免伊對系爭土地追償拍賣而為之虛偽設定
及移轉等情，稽諸卷附抵押權設定契約書「申請登記以外之約定
事項」欄僅記載：「本件抵押權設定之債權金額以債務人（指甲
○○）所簽發之支票或本票交付債權人（指乙○○）所列載之金
額為準」（見一審卷八四、二一四至二一五頁，原審卷一三五、
七一頁），上開抵押權並無任何有關系爭土地買賣及其價金之記
載，其所擔保之債權自與系爭買賣契約無涉。乃原審見未及此，
竟為相反之認定，遽謂：「甲○○既在將受強制執行之際，乙○
○恐與之訂立買賣後甲○○之土地被查封，致買受之土地無法過
戶，而先為設定抵押權，再為訂約，以為擔保，亦合於常情，不
能以此證明被上訴人間之買賣為虛偽」云云，為不利上訴人之論
斷，是否允當，非無斟酌之餘地。次按債務人意圖避免強制執行
，如與第三人通謀約定顯與市價不相當之價金數額，將其所有不
動產以買賣原因移轉登記予第三人時，要屬虛偽買賣，依民法第
八十七條第一項規定，其買賣當然無效。查系爭土地被上訴人於
九十年十二月三十一日買賣時折合每平方公尺單價僅為七千九百
十二元，遠低於市價及公告現值；乙○○於九十一年三月十九日
出賣時折合每平方公尺市價為一萬九千六百六十二元等情，為原
審所認定之事實，準此而言，被上訴人間就系爭土地之買賣行為
是否真實，非無疑問，乃原審徒以甲○○急於脫手其名下持分財
產，乙○○以低於市價或公告現值購得，尚屬合情為由，而為有
利被上訴人之論斷，亦欠允洽。又按公司與其負責人之人格個別
獨立，獨資商號與其負責人則為同一權利主體。查甲○○於所營
坤成服裝行同址另設康甫公司，為原審所確定之事實。於此情形
，坤成服裝行對外所為法律行為之效力等同於甲○○所為，因而
甲○○倘欲臨訟假造交易資料，當然假造坤成服裝行之估價單，
否則無法於本案主張甲○○積欠乙○○貨款。蓋乙○○所提出昇
隆服裝批發行（按負責人洪文章係乙○○配偶）開具予坤成服裝
行之估價單是否真正，攸關甲○○有無積欠乙○○貨款及系爭買
賣契約第三條所載簽約款由貨款一百零五萬元抵償究竟真實與否
之判斷。故原審謂：「被上訴人間如要臨訟假造交易資料，大可
假造銷貨予康甫公司之估價單，何需假造銷貨予坤成服裝行之估
價單？」云云，有違經驗法則，並有可議。上訴論旨，指摘原判
決不當，求予廢棄，非無理由。
據上論結，本件上訴為有理由。依民事訴訟法第四百七十七條第
一項、第四百七十八條第二項，判決如主文。
中    華    民    國  九十五  年    六    月   三十   日
                      最高法院民事第三庭
                          審判長法官  吳  正  一
                                法官  劉  福  聲
                                法官  黃  義  豐
                                法官  簡  清  忠
                                法官  謝  正  勝
      本件正本證明與原本無異
                                      書  記  官
中    華    民    國  九十五  年    七    月   十二   日
                                                Ａ


司法院資訊處製作；財團法人民間司法改革基金會備份。
